【裁判字號】    91,訴,2346
【裁判日期】    920715
【裁判案由】    全民健康保險
【裁判全文】
臺北高等行政法院裁定                            九十一年度訴字第二三四六號
    原      告  甲○○
    被      告  中央健康保險局
    代  表  人  張鴻仁總經理.
    訴訟代理人  史惠華
                吳素蘭
                楊翠華
右當事人間因全民健康保險事件，原告不服行政院衛生署中華民國九十一年三月二十
九日衛署訴字第○九一○○二○六○二號訴願決定，提起行政訴訟。本院裁定如左：
    主  文
原告之訴駁回。
訴訟費用由原告負擔。
    理  由
一、按被保險人對保險人就關於保險對象之資格及投保手續、被保險人投保金額、保
    險費、滯納金及罰鍰、保險給付及其他關於保險權益等全民健康保險事項所為之
    核定案件發生爭議時，應先依「全民健康保險爭議事項審議辦法」規定申請審議
    ，全民健康保險法第五條第二項授權訂定之「全民健康保險爭議事項審議辦法」
    第二條第一項定有明文。又被保險人對爭議案件之審議不服時，得依法提起訴願
    及行政訴訟，全民健康保險法第五條第三項亦有明定。故被保險人對於保險人就
    全民健康保險事項所為之核定案件發生爭議時，應依規定之程序，循序申請審議
    ，提起訴願，如仍有不服時，始得依法提起行政訴訟，如未經合法之審議或訴願
    程序，逕行提起撤銷訴訟，自為法所不許，應依行政訴訟法第一百零七條第一項
    第十款之規定予以裁定駁回。
二、次按，全民健康保險法第五條第二項授權訂定之「全民健康保險爭議事項審議辦
    法」第四條、第七條第一項、第十四條、第十八條第一項第一款分別規定：「申
    請人申請審議，應於保險人核定通知文件達到之次日起六十日內，填具全民健康
    保險爭議審議申請書（以下簡稱申請書）一式三份，並檢附原核定或複核通知文
    件影本及相關文件資料，向全民健康保險爭議審議委員會（以下簡稱爭審會）提
    起之。」、「申請審議未附申請書或申請書不合法定程式，而其情形可補正者，
    應通知申請人於二十日內補正。」、「權益案件之申請審議，應填具申請書，載
    明下列事項，由申請人或其代理人簽名或蓋章：一、申請人之姓名、出生年月日
    、住、居所、身分證明文件字號。如係法人或其他設有管理人或代表人之團體，
    其名稱、事務所或營業所及管理人或代表人之姓名、出生年月日、住、居所。二
    、有代理人者，其姓名、出生年月日、住、居所及身分證明文件字號。三、保險
    人。四、請求之事項。五、申請審議之事實及理由。六、收受或知悉保險人原核
    定通知之年、月、日。七、受理爭議審議之機關。八、證據。其為文書者，應添
    具繕本或影本。九、保險人原核定通知文件及相關文件資料繕本或影本。十、年
    、月、日。前項第五款事實及理由，應分別記載並逐項記明相關爭點；如係外文
    者，應檢附中文譯本。」、「權益案件有下列各款情形之一者，應為不受理之審
    定：一、申請書不合法定程式不能補正或經通知補正而屆期不補正。」。
三、本件原告因中斷投保及保險費事件，於民國（下同）九十年四月四日（交郵當日
    郵戳）檢具申請書乙份，記載被告核定函日期及文號為「八十九年十二月二十二
    日健保北承一字第八九○四四八七七『等』號」向全民健康保險爭議審議委員會
    （下稱爭審會）申請審議。爭審會以其申請書並未逐一敘明被告原核定通知文件
    之日期及文號，亦未檢附該等文件供核，無從據以審酌，程式不合規定，爰以九
    十年四月十二日健爭審字第九○○四四四三號書函檢還申請書，請其於文到二十
    日內針對不服之原核定通知文件，分別敘明具體之事實及理由，並檢附不服之原
    核定通知文件影本以掛號郵寄該會，函內同時載明屆期不補正者，依「全民健康
    保險爭議事項審議辦法」第七條第一項及第十八條第一項第一款規定，不予受理
    。嗣原告雖分別於九十年四月十二日、十六日、十八日、二十一日及二十五日以
    傳真方式表達「該會（指爭審會）不願主動連繫貴局（指被告）補送，其所持態
    度，恐難期超然公正。貴會若無意將案情移送，本函即請轉以訴願程序處理，停
    止審議」「貴局為爭議相對人，應有義務主動檢附全案，以利審議」「全民健康
    保險爭議審議委員會應有職權要求貴局移送」「本案請再主動依法以被保險人利
    益考量保障，以免觸犯刑法之嫌（參考刑法第一一九條及保險法）。本人同時將
    全案陳情監察院，以免權益繼續受害」「未知貴會組織及職權之規定如何？」「
    該等核定文書為該會所執有，要求申請人檢附，事屬重複，且恐有遺漏等不必要
    情形，故推想貴會應可依職權行文請該局補送」「因不知貴會之組織及職權，推
    想當超然本於法理及各法律命令，而依職權主動調查，與民事訴訟之當事人進行
    主義不同。法規命令均為貴會既所熟知，又健保實際施政情形，及申請人實際享
    用健保之記錄等，均為健保局所掌管，當諒無待外行民眾奔波檢證」「申請人前
    九十年四月十八日補充理由，並未就法律理由有所陳述，乃申請人認為貴爭審會
    之旨，即在行政機制內，主動糾正行政違法或不符法理而設，應依職權主動進行
    調查，無待無知民眾之舉證」「拆閱貴會法制組九十、四、十二健爭審字第九○
    ○四四四三號書函，竟將原申請書退還．．貴函用意究竟是退件，或要求補正？
    如為補正之通知，為何將原申請書退回？．．貴函引據全民健保爭議審議辦法，
    其第七條第一項，及十八條第一項第一款之所謂『不合法定程式』，則此之『法
    定』何所指？行政院核定的健保爭議審議辦法，是『法』嗎？又該辦法第九條之
    『得指定委員先行初審』，請問誰來指定？申請人可以嗎？再者第十一條規定，
    有利害關係的委員應行迴避。貴會對組織規程內容及現任委員名單，不讓申請人
    知悉，怎知有無違反？或處理程序是否公正？」等語，惟仍與「全民健康保險爭
    議事項審議辦法」第十四條所定申請書程式不符。另原告於九十年四月二十六日
    雖檢送被告所屬台北分局八十九年十二月二十二日健保北承一字第八九○四四八
    七七號書函、九十年二月十五日健保北承一字第九○○○一七二七號書函、九十
    年二月二十二日健保北承一字第九○○○二九八五號書函、九十年三月八日健保
    北承一字第九○○○六四一九號書函，及全民健康保險保險對象中斷投保保險費
    通知單影本，惟仍未分別敘明不服之具體事實及理由，亦未將申請書正本隨同補
    正，其程式仍不合規定。案經爭審會再於九十年五月一日以健爭審字第九○○四
    六七六號書函，請原告於文到二十日內填具審議申請書正本一式三份以掛號郵寄
    該會，函內並重申屆期不補正者，將依現有資料，逕行審理等語（該書函業於九
    十年五月十七日送達原告，有卷附傳真查詢國內各類掛號郵件查單為憑）。嗣原
    告於九十年五月二十日以傳真函（九十年五月三十日送達傳真書面正本）表示：
    「主旨：拒絕貴會審議本人最近所提爭議案。說明：1.貴會5.1.健爭審字第九
    ○○四六七六號函暨附件收悉。2.主旨既表示屆期不補正者，貴會將依現有資料
    ，逕行審理。顯然貴會已經能夠審理，則『補正』何意？．．貴會在處理程序上
    ．．完全失去超然獨立公平的意義．．人民無從信賴審議．．」等語，卻仍未補
    正審議申請書正本一式三份，自屬程式不合，揆諸「全民健康保險爭議事項審議
    辦法」第四條、第七條第一項、第十四條、第十八條第一項第一款規定，爭審會
    以原告申請審議之申請書不合法定程式經通知補正而屆期不補正為由，認其申請
    為不合法，作成「申請審議不受理」之審定，自無不合。訴願決定予以維持，亦
    無違誤。原告復對之提起行政訴訟，即屬不備起訴要件，難謂合法，應予駁回。
四、原告訴稱爭審會雖指程序未合法不受理，卻仍就本案實體評審，並限期訴願，而
    行政院衛生署駁回其訴願之理由四，卻對實體作出決定，同時教示起訴期限，則
    上開機關對於本案實體既已作成決定，程序應視同自動補正，以免重複耗費申訴
    資源，並求救濟時效云云。按「全民健康保險爭議事項審議辦法」第十八條第二
    項固規定申請書不合法定程式不能補正或經通知補正而屆期不補正，而為不受理
    審定者，如原核定確屬違法或不當，保險人或其上級機關得依職權撤銷或變更之
    。惟此項規定係賦予保險人（即被告）或其上級機關（即爭審會、行政院衛生署
    ）對於顯然違法或不當之行政處分，得本於行政監督功能，依職權予以變更或撤
    銷而已，原告執此以為其申請審議合法之理由，顯係誤解。
五、本件訴訟既不合法，其實體上之主張及陳述，已無庸審酌，併此敘明。
六、依行政訴訟法第一百零七條第一項第十款、第一百零四條、民事訴訟法第九十五
    條、第七十八條，裁定如主文。
中    華    民    國      九十二      年      七      月      十五      日
                               臺 北 高 等 行 政 法 院  第 六 庭
                                           審 判 長 法  官  林樹埔
                                                    法  官  闕銘富
                                                    法  官  曹瑞卿
右為正本係照原本作成。
如不服本裁定，應於送達後十日內向本院提出抗告狀（須按他造人數附繕本）。
中    華    民    國      九十二      年      七      月      十五      日
                                                    書記官  方偉皓


司法院資訊處製作；財團法人民間司法改革基金會備份。
